臺灣板橋地方法院刑事判決　　　　　　　 99年度易字第822號
公　訴　人　臺灣板橋地方法院檢察署檢察官
被　　　告　賴垂來
選任辯護人　李進成律師
　　　　　　彭珮瑄律師
上列被告因公共危險案件，經檢察官提起公訴（98年度偵字第
28385號），本院判決如下：
    主  文
賴垂來無罪。
    理  由
一、公訴意旨略以：被告賴垂來係「聯源汽車材料行」負責人，
    向「年代企業社」負責人陳文魁承租門牌號碼臺北縣土城市
    （現改制為新北市土城區，下同）金城路2 段28之1 號之建
    物，作為置放汽車零件、經營汽車維修及相關辦公業務之廠
    房使用，本應注意電源線路配置安全，並隨時或定期檢修、
    維護電路設備，以防止火災之發生，而依當時情形，並無不
    能注意之情事，竟疏未注意及此，未隨時或定期檢修、維護
    電源配線，致於民國98年8 月28日上午7 時20分許，上開廠
    房未有人所在之際，因該廠房辦公室內部東北側配置之電源
    線短路後起火，引燃周圍木質家具及電器設備，火勢因而往
    西延燒燒燬上址同路段26之1 號、有黃錦庭1 人所在之「新
    林貨運有限公司」辦公廠房（負責人郭上任向陳文魁租用）
    ，往南延燒燒燬未有人所在、同路段26之2 號之「喜來登家
    具行」展示賣場（負責人王正義向陳文魁租用）及同路段26
    之3 號之「年代企業社」印刷廠房（負責人陳文魁所有）、
    同路段26之4 號之「鴻霸金屬門有限公司」辦公廠房（負責
    人呂學哲向陳文魁租用）。嗣經新北市政府消防局據報前往
    處理，撲滅火勢，並為現場勘查鑑識，因而查悉，因認被告
    涉有刑法第173 條第2 項之失火燒燬現有人所在之建築物及
    同法第174 條第3 項前段之失火燒燬現未有人所在之他人所
    有建築物等罪嫌云云。
二、按犯罪事實應依證據認定之，無證據不得認定其犯罪事實。
    又不能證明被告犯罪者，應諭知無罪之判決，刑事訴訟法第
    154 條第2 項、第301 條第1 項分別定有明文。又事實之認
    定，應憑證據，如未能發現相當證據，或證據不足以證明，
    自不能以推測或擬制之方法，為裁判基礎。且認定不利於被
    告之事實須依積極證據，苟積極證據不足為不利於被告事實
    之認定時，即應為有利於被告之認定；另認定犯罪事實所憑
    之證據，雖不以直接證據為限，間接證據亦包括在內，然而
    無論直接證據或間接證據，其為訴訟上之證明，須於通常一
    般之人均不致有所懷疑，而得確信其為真實之程度者，始得
    據為有罪之認定，倘其證明尚未達到此一程度，而有合理之
    懷疑存在，無從使事實審法院得有罪之確信時，即應由法院
    為諭知被告無罪之判決（最高法院40年台上字第86號、76年
    台上字第4986號判例、93年度台上字第6357號判決參照）。
三、證據能力部分：
  (一)被告辯護人主張：新北市政府消防局（下稱新北市消防局
    ）98年9月22日第H09H28H1號火災原因調查鑑定書（下稱火
    災原因鑑定書）漏洞百出，對於現場建築物構造、現場遺留
    跡證之蒐查、目擊證人之蒐尋等均有疏漏，未基於客觀公正
    立場所作，且未符合刑事訴訟法第159 條之4 特信文書之要
    件，顯不可信；證人郭上任、陳文魁於新北市消防局消防
    員詢問時之陳述及偵查中之證述，及證人黃錦庭、王正義於
    臺北縣消防局詢問時之陳述，均為審判外之陳述，且無刑事
    訴訟法第159 條之3 各款之例外情形，均無證據能力。經查
    ：
  1.按「證據能力」與證據之「證明力」不同，前者乃指立證資
    料得為證據之法律上資格；後者則指其證據於證明某種事實
    ，具有何等實質之價值。故「證據能力」乃資格之有無，「
    證據證明力」則為效力強弱之問題。亦即有證據能力，非必
    有證據證明力；而僅爭執證據之證明力，亦難謂係否定其證
    據能力。最高法院著有97年度台上字第1730號判決意旨可參
    。查卷附之火災原因鑑定書，係由新北市政府消防局依消防
    法第26條第1項之規定，調查、鑑定火災原因後，執行火災
    鑑定公務所出具之書面鑑定報告，依刑事訴訟法第159條第1
    項之立法理由及同法第206條第1項之規定，自有證據能力而
    得為證據。至內容是否實在，係證明力之問題，與證據能力
    無涉。
  2.按被告以外之人於審判外之言詞或書面陳述，除法律有規定
    者外，不得作為證據，刑事訴訟法第159條第1項定有明文。
    查證人郭上任、陳文魁、黃錦庭、王正義於新北市消防局消
    防員詢問時之陳述，均係審判外之言詞陳述，且均不符合刑
    事訴訟法第159條之1至第159條之5之例外規定，均無證據能
    力。
  3.按被告以外之人於偵查中向檢察官所為之陳述，除顯有不可
    信之情況者外，得為證據，刑事訴訟法第159條第2項定有明
    文。查證人郭上任、陳文魁偵查中之證述，遍查卷內無事證
    足認其等非出於自由意願而為陳述或遭違法取證或有顯不可
    信之情況，又其等於偵查中係基於證人地位、經合法具結，
    是其等證言均有證據能力。
  (二)按被告以外之人於審判外之陳述，雖不符前4條之規定，而
    經當事人於審判程序同意作為證據，法院審酌該言詞陳述或
    書面陳述作成時之情況，認為適當者，亦得為證據。當事人
    或辯護人於法院調查證據時，知有第159條第1項不得為證據
    之情形，而未於言詞辯論終結前聲明異議者，視為有前項之
    同意。刑事訴訟法第159條之5定有明文。本案言詞辯論終結
    前，被告及辯護人，除前述有爭執之部分外，均未就被告以
    外之人於審判外之言詞陳述或書面陳述之證據能力聲明異議
    ，揆諸上開規定，視為被告已同意上開各該證據方法得作為
    證據，而本院審酌上開各該證據均無證據證明係公務員違背
    法定程序所取得，或有非出於自由意願而為陳述或遭違法取
    證及顯有不可信之情況，復經本院於審判期日就上開證據依
    法進行調查、辯論，依法自有證據能力，附此敘明。
四、公訴意旨認被告賴垂來涉有第173條第2項之失火燒燬現有人
    所在之建築物及同法第174條第3項前段之失火燒燬現未有人
    所在之他人所有建築物等罪嫌，無非係以證人郭上任、陳文
    魁於新北市消防局消防員詢問時之陳述及偵查中之證述、證
    人黃錦庭、王正義於新北市消防局詢問時之陳述、證人王慈
    惠於偵查時之證述、新北市消防局火災原因鑑定書1份等為
    其論據。訊據被告堅詞否認有何公共危險犯行，辯稱：火災
    原因鑑定書關於「起火處」之認定有誤，因製作人員錯估現
    場建築物相對位置、火災當時現場消防人員撲救之先後順序
    ，造成以火流作為起火點之判斷方式有偏差，且該鑑定書就
    「起火原因」之認定亦有瑕疵，又其就本件失火結果之發生
    並無注意義務之違反或有何預見可能性，自不得以推測方式
    認其就本件火災之發生有過失而遽論其罪責等語。經查：
  (一)位於新北市○○市○○路28之1號「聯源汽車材料行」（下
    稱28之1號）、同路2段26之1號至26之5號之「新林貨運有限
    公司」、「喜來登傢俱行」、「年代企業社」印刷廠房、「
    鴻霸金屬門有限公司」、「新北市○○道協會訓練中心」（
    以下分別稱26之1號、26之2號、26之3號、26之4號、26之5
    號）於98年8月28日7時20分許發生火警，新北市消防局獲報
    前往灌救，於同日7時27分許到達現場，並於同日13時許完
    全撲滅，同日經新北市消防局火災調查課人員到場勘查：
    26之2 號至26之5 號建築物外觀東、西側鐵皮受燒變色、變
    形痕跡，皆以愈進北側方向愈為顯著，愈進南側變色程度愈
    輕微，且建物結構愈趨完整，顯見火流係由北側往南側方向
    竄燒，且建物鐵皮均往內部傾倒、塌陷，顯見火勢係由建物
    內部起燃；另檢視案發初期上述各址內部燃燒狀況，26 之4
    號、26之5 號內部均未明顯受燒，故可排除其為起火戶之可
    能性；26之3 號內部物品雖嚴重燒損，然屋內鋼架均向北側
    方向倒塌，其南側與26之4 號相鄰之牆面結構仍大致完好，
    故研判火勢係由北側往南側方向延燒。26之2 號因內部堆
    放大量傢俱等易燃物品，故室內木質隔間、傢俱等物均呈嚴
    重碳化、燒失狀，其鐵皮、鋼架亦嚴重燒損塌陷；檢視其西
    側鐵皮牆面及鐵捲門燒損情形及內部西側處物品碳化、殘留
    狀況，均以愈靠南側愈為完好，檢視天花板輕鋼架變形、彎
    曲程度以愈北側處愈顯嚴重，顯見火流係由北側往南側方向
    延燒。檢視26之2 號建物鐵皮牆面燒損情形，鐵皮上半部
    氧化變化情形均較下半部嚴重，檢視北側處與28之1 號相隔
    之木質裝潢隔間牆，近地面之角材仍有部分殘留，上方木質
    隔板及支架均已燒失，顯見火勢係由上方處向下發展，又檢
    視該址北側鐵皮牆面近西側上方處變色情形最顯嚴重，該址
    屋頂鐵皮亦以靠西北側處氧化變色跡象最為顯著，故綜合上
    述，研判火勢係由26之2 號西北側上方處往四周方向延燒。
    26之1 號南側建築物之1 樓司機休息室內部並未受燒，僅
    東側處天花板輕微變形，檢視該址1 樓東側盥洗室亦無明顯
    受燒跡象，僅於上方天花板石綿瓦、鐵皮屋頂處發現燒損變
    色痕跡，盥洗室上方木質支架近東側處明顯受燒碳化，近西
    側處則較為完好，顯見火勢係由26之1 號東側上方處往西側
    方向延燒。26之1 號南側建築物2 樓辦公室內部屋頂鋼架
    及四周鐵皮牆面均以愈靠東側處受燒氧化、變形彎曲程度較
    顯嚴重，辦公室西側物品殘留情形亦較東側處完整，且東側
    處木質地板有部分燒穿，又檢視窗外與28之1 號相鄰之鐵皮
    以近東側28之1 號方向氧化變色情形較為顯著，故研判火勢
    係由東側28之1 號往西側方向延燒。28之1 號北側汽車維
    修區內部物品大致保持完好並未受燒，該址內僅西南側辦公
    室及貨櫃屋附近處所有明顯燒損跡象，檢視屋頂鐵皮受燒變
    色程度，亦以該址辦公室上方處最顯嚴重，顯見該址內部火
    勢係由西南側處起燃。比較28之1 號西南側貨櫃之北側入
    口處金屬門板、上方屋頂及貨櫃東、西側牆面鐵皮、貨櫃內
    部物品殘留情形，均為東側處燒損程度較西側劇烈，顯見火
    勢係由貨櫃東側往西側方向竄燒；又比較貨櫃鐵皮南北方向
    之氧化變色情形及貨櫃內層泡棉殘留狀況，則以貨櫃北側處
    較顯嚴重，且檢視貨櫃南側牆面並遺留有一半「V 」字型燒
    痕，顯見火勢係由貨櫃北側往南側方向延燒。檢視28 之1
    號南側鐵皮牆面上半部變色較為顯著，鐵皮下半部變色程度
    較顯輕微，南側地面處擺放物品僅輕微燒熔，而屋頂處橫樑
    呈明顯變色、燒熔貌，且以西側處為最；檢視該址南側處堆
    放之機油桶北側之變色、燒熔痕跡較南側顯著，又西南側廚
    房區南側之金屬支柱上半部明顯受燒變色，且留有半「V 」
    字型燒燬，顯示火勢係由北側處往南側處延燒，又比較該址
    廚房處與北側辦公室受燒情形，則以北側辦公室燒損跡象較
    為顯著，故研判該址火勢係由辦公室處往南側方向延燒。
    綜合上述，26之2 號至26之5 號建物燃燒方向係由北側往南
    側延燒，26之1 號建物燃燒方向則由東側28之1 號方向往西
    側延燒，28之1 號建物內部由該址辦公室往南側竄燒，故研
    判本案火勢係由28之1 號辦公室內部起燃，依火煙往上發展
    之燃燒特性，沿西側貨櫃屋向上竄燒並經由西南側波及26之
    1 號、26之2 號建築物，故綜合上情，認起火戶為28 之1號
    即聯源汽車材料行。又起火戶辦公室周圍之木質隔間牆均已
    燒失，西南測冰箱往北側傾倒，西側貨櫃屋鐵皮變色燒損情
    形亦以靠北側處較為顯著，顯見火勢係由辦公室北側往南側
    方向竄燒；又檢視辦公室西北側書桌金屬隔板之氧化變色痕
    跡，愈東側處則愈為嚴重，顯示火流係由東側往西側發展，
    故綜合上述，研判火勢係由辦公室東北側往四周方向延燒。
    且經調查人員清理辦公室木質隔間牆地面處，發現東側隔間
    板地面之角材、支架碳化燒失程度愈靠北側愈為嚴重，北側
    隔間板地面之角材、支架碳化燒失程度則以愈靠東側愈為顯
    著，且辦公室東北側處之木質長桌幾僅殘存底座尚未燒失，
    故綜合以上，認本件起火處所係位於28之1 號辦公室內部東
    北側附近處所等情，有新北市消防局火災原因鑑定書1 份在
    卷可參（見偵查卷第5 頁至第20頁）、火災現場平面圖及物
    品配置圖暨拍攝照片位置示意圖共5 張（見偵查卷第35頁至
    第39頁）及現場照片共96張（見偵查卷第48頁至第96 頁 ）
    在卷可稽。
  (二)證人王慈慧即本件火災原因鑑定書之主要承辦人員於本院審
    理時證述：「（問：關於98年8 月28日上午7 時20分在土城
    市○○路○ 段26-1至26-5的火災現場勘察，是否你參與進行
    ？）是的。我參與現場勘查，調查起火戶、起火處、起火原
    因。（這部分你進行現場勘查完之後，關於你們消防局所出
    具的消防意見書是如何形成的？）我們現場有一個勘查小組
    ，到現場勘查完畢後進行討論，由我負責做鑑定書。（你們
    是如何判斷由何處起火的？）由現場火流的方向判斷，最主
    要由現場火流的方向，及現場其他目擊者的筆錄，輔助鑑定
    書製作。（你現在是否還記得鑑定報告的結論嗎？）28-1的
    聯源汽車材料行我們認定其為起火處，起火原因是電器因素
    ，起火戶住所是土城市○○路28-1號辦公室內部東北測。（
    你當天去現場的時候，你們判斷火勢是由28-1往26-5號的方
    向燒過去，可以說明一下，你們為何會認為火是由28-1往26
    -5的方向燒？）我們當天到達現場的時候，基本上後面26-5
    、26-4都還沒有燒，26-3靠北側有部分燃燒，26-2、28-1、
    26-1有消防隊正在搶救，我們就排除26-5、26-4是起火燃燒
    點。加上現場搶救人員說26-3是後來才燒的，所以我們才排
    除。（根據你的說法26-1、26-2、28-1這三戶比較可能是起
    火點，為什麼是28-1？）我們是看火流的方向，但是26-2的
    火流方向是由北側往南側，我們看26-1號它的火流方向是由
    東往西燒，28-1號它也是北側往南側燒，綜合看下來，如果
    是從26-2燒往28-1，一定是從南側往北側的方向燒，而不是
    呈現北往南燒。（既然你們從火流方向判斷是從北往南，26
    -1、28-1這部分在判斷上面是明確的嗎？）是滿明確的，火
    跟煙的燃燒速度往上燃燒是最快的，接下來是往橫的發展，
    最慢的是往下，所以我們在看26-1的時候他是只有2 樓在燒
    。比較現場燃燒情形，我們認為26-1是被延燒下來的。）（
    請看一下現場示意圖，依據現場狀況南側被燒完了北側沒有
    燒到，這個現場的狀況依據你消防鑑識來看，只燒到南側沒
    有燒到北側，除了消防隊員努力的搶救之外還有其他原因嗎
    ？）火載量的問題，指現場可燃物。28-1的可燃物是比較少
    的，比家具行少。當天天氣的風向也可能造成。」等語綦詳
    （見本院卷(二)第116 頁至第119 頁），復有證人黃錦庭於本
    院審理時證述：「（問：98年8 月28日早上在你所工作的新
    林貨運行你有看到或聽到什麼事情嗎？）當時我在看電視，
    差不多7 點上下，我沒有注意時間，我有聽到批趴批趴聲，
    但不曉得是火災，我差不多隔了10分鐘之後，又聽到黑狗在
    狂叫，狂叫十分很嚴重，我才跑去廁所看，因為廁所就在聯
    源汽車材料行隔壁，我是從廁所的牆壁石棉瓦的縫隙中看到
    火光，所以才知道牆壁的另外一邊應該已經著火了。（請提
    示偵卷第96頁照片97，即26之1 號1 樓盥洗室），你剛才說
    相鄰的牆面縫隙是照片裡面的哪個位置？）就是從照片中白
    色磁磚牆壁上方與屋頂之間的縫隙看到紅色的光。之後我跑
    到新林貨運的停車場廣場用手機打119 。（你那時候去廣場
    打119 的時候，你們辦公室燒起來了嗎？）我們公司2 樓的
    辦公室還沒有燒起來，我是看到隔壁的聯源汽車材料行已經
    冒濃煙。（請提示偵卷第41頁現場示意圖，你那時候跑出來
    打119 時，你是站在何處？）我是站在新林貨運辦公室外面
    的停車場，距離辦公室的建築物大概也只有7 、8 步遠。（
    提示上開偵卷第23頁，你在土城消防隊時是跟消防隊的人說
    ，你們司機休息室上方的辦公室還有後側的家具行都還沒有
    燒，當時所言是否實在？）實在。（你剛剛說你看不到家具
    行，你如何知道家具行當時還沒有燒？）因為濃煙是從聯源
    汽車材料行那邊冒出來的，不是從喜來登家具行冒出來的，
    所以我才這麼說。（你那時候有看到聯源汽車材料行裡面火
    燒的情況嗎？）我119 打完，我把我的車子開到金城路，回
    頭看聯源汽車材料行裡面已經是一片火海了，那時候鐵門還
    關著。（你在廁所時，或到停車場時，看得到聯源汽車材料
    行的內部嗎？）看不到，只能夠看到濃煙。（你離開火場的
    時候，你是只有看到聯源汽車材料行裡面有火，其他地方都
    沒有嗎？）是的，其他的看不到。（聯源汽車材料行後方與
    喜來登家具行只隔著一道牆，距離還不到一公尺，你如何確
    定濃煙是從聯源汽車材料行冒出來？而不是從喜來登家具行
    冒出來？）因為我們的男生廁所和聯源汽車材料行相接，女
    生廁所那邊後面才是喜來登家具行，而且我在廣場上打119
    時，距離聯源汽車材料行還不到法庭的寬度，所以我能夠確
    定濃煙是從聯源汽車材料行冒出來的。」等語明確（見本院
    卷(一)第90頁至第93頁）。
  (三)綜上可知，新北市消防局人員於98年8 月28日至26之1 號至
    26之5 號、28之1 號火災現場組成一個勘查小組進行勘查、
    採證，根據現場建築物及其內物品之傾倒、塌陷、碳化、殘
    留、燒失、燒損等情形及鋼架變形、彎曲程度、氧化變色、
    變形痕跡、「V 」字型燒痕等判斷現場火流之方向，復檢視
    起火戶辦公室之木質隔間牆燒失、內部冰箱往北側傾倒、西
    側貨櫃屋鐵皮變色燒損情形、書桌金屬隔板之氧化變色痕跡
    、上開木質隔間牆東側隔間板地面之角材、支架碳化燒失程
    度，並參酌現場目擊者黃錦庭之陳述，勘查完畢後進行討論
    ，由證人王慈慧製作火災原因鑑定書，認定「26之2 號至26
    之5 號建物燃燒方向係由北側往南側延燒，26之1 號建物燃
    燒方向則由東側28之1 號方向往西側延燒，28之1 號建物內
    部由該址辦公室往南側竄燒，故研判本案火勢係由28之1 號
    辦公室內部起燃，依火煙往上發展之燃燒特性，沿西側貨櫃
    屋向上竄燒並經由西南側波及26之1 號、26之2 號建築物，
    故本案起火戶為土城市○○路○ 段28之1 號『聯源汽車材料
    行』；本案起火處所係位於上開建築物辦公室內部東北側附
    近處所」等情，此有前開火災原因鑑定書1 份、火災現場平
    面圖及物品配置圖暨拍攝照片位置示意圖共5 張及現場照片
    共96張在卷可稽，並經證人王慈慧於本院審理時證述確認無
    誤，亦與目擊證人黃錦庭證述之起火處相符，被告雖否認起
    火處係位於上開位置，並以證人呂禮圳、辛金全為證（見本
    院卷(一)第78頁至第80頁反面），惟觀諸證人呂禮圳於本院審
    理時之證述可知，其所見火勢發生之地點係接近26之1 號新
    林貨運行廁所上方所放置水塔下面之加壓馬達，由該水塔下
    方之地上燒起來，而非指出起火點係加壓馬達，且適為證人
    王慈慧於本院審理時證述：「（問：你去現場的時候是否記
    得26-1這邊好像有水塔在樓上？）有。（你們去看的時候有
    無注意水塔是否可能是起火點？）水塔不會是起火點。因為
    它的四周沒有可燃物。因為26-1只有二樓在燒，樓下並沒有
    燃燒的情形，所以我們認定不是起火點。（你剛才說水塔旁
    邊沒有易燃物，請提示偵卷P54 照片13，你當時有無看到水
    塔燒得這麼嚴重？有。（目擊證人呂禮圳說水塔下方有馬達
    ，火舌是從馬達的下方的地上往上燒，那個地方最先看到火
    光，看起來是水塔燒得很嚴重，就你所見是否如此？）因為
    水塔的位置是在26-1與26-2、28-1的交界處，如果證人說那
    個地方看到有火煙竄出，正好可以證明火流，那個地方是28
    -1的後面、旁邊是開放式的，沒有封起來，就是跟家具行、
    貨運行的接縫處，沒有封起來，26 -1 與26-2都是封起來，
    最早剛開始只有煙與火，一定是把鐵皮燒穿之後，火才會從
    燒穿的地方竄出來，26 -2 家具行靠汽車材料行的鐵皮並沒
    有被燒穿，26-1號的1 樓其實沒有燃燒，新林貨運的水塔是
    在1 樓的上面，剛好是在2 樓的外面，所以那個地方不可能
    有火煙的地方竄出，所以可以判斷火煙是從28-1的上方竄出
    來。（火煙是從28-1竄出，起火點有辦法燒到水塔那邊嗎？
    ）起火點是在辦公室的東北處，先延燒到貨櫃屋，再從貨櫃
    屋往上燒到水塔。就是從西南測的方向跑。」等語（見本院
    卷(二)第118 、119 頁）之佐，與火災原因鑑定書所指之火流
    方向互核亦屬相符，足以認定28之1 號建物辦公室內部東北
    側附近處所為起火處所，而26之1 號建物係被延燒，非起火
    處。
  (四)至證人呂禮圳證稱：其立於菜園方向，28之1 號建物面對菜
    園方向僅以網子作為圍籬，可以從28之1 號外面看進去，看
    到火從水塔下方地上燒起來時，該建物內部沒有火等情（見
    本院卷(一)第78頁至第80頁反面），係其立於火場之一角所為
    之陳述，極因所在位置、建物構造、觀察角度之差異而影響
    其所見，而證人黃錦庭於事發當時係於26之1 號1 樓司機休
    息室內，並自與28之1 號僅有一牆之隔之男生廁所牆壁石棉
    瓦之縫隙看到火光，其與火場之距離甚為接近，則其所見應
    較清晰可信。另證人辛金全於本院審理證稱：其於當天看到
    28之1 號之後方交界處有冒煙，應該是有火在燒，其看到的
    時候是小火，該址後面之鐵板有火舌竄出，其到場將停放在
    上址之吊車開出來時，發現裡面之黑煙已經很大，只能看到
    後面交接點有冒煙，但是內部狀況不能完全看到；開吊車時
    ，溫度應該有40幾度，車體摸起來熱熱的，感覺不至於像有
    火在旁邊燒等語在卷（見本院卷(一)第80頁反面至第83頁反面
    ），僅足認定28之1 號後方交界處有冒煙之事實，且是否為
    起火處所，尚須綜合前開所述現場跡證及火流方向，以科學
    方法判斷之，自不能徒以證人感受吊車之溫度遽認28之1 號
    非起火處所。辯護人雖辯稱：28之1 號辦公室牆外鄰近處所
    有數桶機油，又緊鄰該處所旁有廁所1 間，均未見嚴重燒燬
    ，且該址僅有辦公室燒燬，其他部分未見嚴重受損，又火災
    後，28之1 號與26之2 號間之鐵皮圍牆，鄰26之2 號側之鐵
    皮顏色較深，可知火災當時溫度較高，則該處之燃燒時間應
    較長，可知本件起火處應非28之1 號云云，惟查，研判何處
    係起火點，須綜合火災現場燃燒痕跡、火流延燒方向、燃燒
    時間，並輔以消防隊火災出動觀察紀錄、目擊者陳述及其他
    佐證，據以分析研判後歸納起火處所，此有內政部99年11月
    10日消署調字第0990900475號函1 紙在卷可參，且經證人王
    慈慧於本院審理時證述：26之2 號燃燒時間比較久，氧化程
    度較高，28之1 號之火勢比較早撲滅，故較不嚴重，又起火
    點要綜合燃燒時間、起火點附近物品等判斷之，有可能燃燒
    最嚴重之處不一定是起火點，而是延燒之處等語綦詳（見本
    院卷(二)第122 頁及其反面），是辯護人僅以28之1 號建物之
    燒損情形及燃燒後26之1 號與28之1 號間之鐵皮圍牆顏色之
    差異，率謂起火點非在28之1 號處，而置火流延燒方向等現
    場跡證及28之1 號係開放式建築物等因素於不顧，實不可採
    。綜上，辯護人前開所辯及證人辛金全、呂禮圳等人之證詞
    均不足推翻火災原因鑑定書係消防人員勘查現場、採證後，
    根據上述現場跡證交互以參，以科學方法，研判出現場火流
    方向，而為本件起火處所係位於28之1 號辦公室內部東北側
    附近處所之認定，參酌前開證據，堪信起火點確係位於新北
    市○○路○段28 之1 號聯源汽車材料行辦公室內部東北側附
    近處所無誤，先此敘明。
  (五)經新北市消防人員勘查起火處所附近，並未發現危險物品
    、化工原料或容器置放於該處附近，且未發現儲放任何常溫
    下足以自燃之危險物品，故排除危險物品、化工原料引燃（
    自燃）之可能性；並未發現有縱火加速劑急速燃燒、殘留
    之痕跡，亦未發現盛有促燃劑之容器，且調查人員於現場起
    火處所附近進行證物採集，經化驗、分析後並未檢出含有石
    油系可燃性液體之成分（參見偵查卷第46頁之新北市消防局
    98 年9月2 日第H09H28H1號火災證物鑑定報告），本案起火
    戶雖為開放式建築物，然負責人賴垂來表示其於該址經營近
    20 年 ，期間並未遭人侵入或破壞之情形，故人為縱火引燃
    之可能性較低；清理、檢視起火處所附近並未發現有菸蒂
    、線香等微小火源遺留之跡證，且被告亦表示平日雖有抽菸
    之習慣，為其皆於室外空曠處抽菸，且據現場搶救人員表示
    ，抵達時起火戶（即28之1 號）辦公室內部已全面燃燒，且
    辦公室之木質隔間牆已完全燒失無法辨認，顯見火勢擴展甚
    速，與微小火源經熱蓄積引燃之燃燒特性不甚相符，故可排
    除遺留火種（菸蒂、線香等）引燃之可能性；起火處係位
    於28 之1號辦公室內部東北側附近處所，辦公室東北側木質
    長桌上方原擺放有金屬置物架，該處並有電腦主機、螢幕、
    監視錄影設備主機等電器設備，而調查人員於起火處附近掘
    獲之電源線熔痕跡證，經內政部消防署鑑定後結果為導線短
    路所造成之通電痕，檢視總電源開關箱內部無熔絲開關亦有
    跳脫之情形，顯見案發當時該址係處於通電中之狀態，且有
    使用電器設備之情形，又起火處附近均為易燃之木質材料，
    不排除為該處電源線發生異常短路後，致周圍之物引燃，研
    判火災起因以電器因素異常引燃所造成之可能性較大等節，
    此有前開新北市火災原因鑑定書1 份、現場平面圖、配置圖
    暨其照片在卷可稽。又前開起火處附近掘獲之電源線（見偵
    查卷第94頁照片94），經新北市政府消防人員發現有熔痕跡
    證，遂攜回送內政部消防署鑑定造成該熔痕之原因，經該署
    以巨觀實體觀察法及微觀金相觀察分析法鑑定，認定該熔痕
    巨觀及微觀特徵與導線短路所造成之通電痕相同等情，有內
    政部消防署鑑定案件編號第981116號火災證物鑑定報告（下
    稱內政部消防署鑑定報告）1 份在卷可參（見偵查卷第45頁
    ）。
  (六)證人王慈慧於本院審理中證述：所謂通電熔痕是指電線在通
    電之狀態下發生短路，會產生特殊之熔珠形狀，在現場所看
    到這個就是通電熔痕，在現場有看到熔珠。所謂電器因素是
    指電器設備、室內配線所產生之異常。就本案看到所謂電器
    異常，是在起火處看到數節電線，上面有短路跡證。發現通
    電熔痕後予以採證，並送消防署鑑定，鑑定結果是熔痕巨觀
    及微觀特徵與導線短路所造成之通電痕跡相同。火災現場有
    無熔絲開關，其跳脫之情形可以證明室內電線是屬於通電狀
    態，可以證明電源開啟之狀況，並沒有關閉，所以才會跳開
    之情形，其於現場所見之電線確係偵查卷第94頁編號94照片
    上之電線。又送驗之電線因為有短路之現象，且起火處沒有
    汽車，該處是材料行，材料沒有通電等語屬實（見本院卷(二)
    第116 頁反面至第117 頁、第119 頁反面、第120 頁），復
    證稱：「（問：請提示偵卷P96 ，一進來是否有一個220V的
    開關，在你們認定220V的無熔絲開關有跳脫，是在P96 的照
    片98哪一個是有跳開？）中間那個。（中間這個把手是塑膠
    做的，是否因為遇到熱而塑膠熔掉以後冷卻的現象？）可以
    看底座，也可以看另外一邊也有燒熔的情形，但是它的底座
    不一樣。從底座看左右兩邊都是關起來，只有中間是跳開。
    （28-1裡面有另外裝一個110V的開關，是否知道？）知道，
    我有看到，但是沒有放進來。（為何110V的開關沒有放進來
    ？）主要是確認他室內是通電的狀態。因為220V跳開，可以
    確定是在通電的狀態，110V全部都是開的，沒有跳掉，我們
    主要是要證明是在通電的狀態就可以了，所以我沒有附上
    110V的照片。」等語綦詳（見本院卷(二)第120 頁及其反面）
    ，並庭呈當天於28之1 號建物內110V之漏電斷路器照片1 張
    （見本院卷(二)第124 頁）在卷可按。
  (七)又室內配電110V分路如有過電流（過負載及短路）情形發生
    ，配電箱內之分路保護無熔線斷路器會自動跳脫切斷故障電
    流，然因線路阻抗較高或斷路器動作特性不佳時，有可能不
    會產生跳脫動作，或由分路保護電源側上一層級之220V無熔
    線斷路器產生保護跳脫；另室內電線在通電狀態下被火燒，
    亦會發生短路過電流情形，分路無熔線斷路器同樣會產生前
    述跳脫動作，此有內政部消防署99年11月10日消署調字第09
    90900475號函附卷可參。觀諸證人王慈慧庭呈之110V漏電斷
    路器照片及火災原因鑑定書中檢附編號98之220V無熔線斷路
    器照片可知，火災當時，28之1 號建物內之220V無熔線斷路
    器係處於跳脫狀態，110V漏電斷路器則處於正常通電狀態，
    與內政部消防署函文所示之室內配電110V分路如有過電流（
    過負載及短路）情形發生，可能由110V或220V無熔線斷路器
    產生保護跳脫等情互核相符，又證人王慈慧證述：其於現場
    所見之電線確係偵查卷第94頁編號94照片上之電線等語明確
    ），衡以證人王慈慧與被告素不相識，毫無怨隙，其於審理
    中具結負偽證罪處罰之心理壓力下，實無故意虛構事實誣陷
    被告之可能及必要，足認證人王慈慧所為證述，顯非攀垢誣
    陷被告之詞，堪予採信。則辯護人辯稱：送鑑定之電線與消
    防人員當天蒐證後提示予證人即被告之妻謝美燕之電線（即
    偵查卷第94頁編號94照片）不相同，且28之1 號建物內室內
    配線設有220V無熔絲開關、110V漏電斷路器等安全設施，均
    處於正常狀態沒有短路云云，委無可採。綜上，火災當時28
    之1 號辦公室內部東北側附近處所之電源線係通電中，且該
    電源線有短路所造成之通電痕等節，洵堪認定。
  (八)目前在世界各國並無可明確鑑別火災現場短路痕為一次痕（
    原因痕）及二次痕（結果痕）之鑑定方法，對於火災現場電
    線熔痕之鑑別主要以鑑別短路痕（通電痕）與火燒熔銅導體
    所產生之熱熔痕為主。在美國及日本等國家多以外觀觀察法
    作為辨識方法，而我國亦以外觀觀察法為主，然對外觀特徵
    不明確等特殊案件，則輔以熔痕金相組織鑑定，觀察其中是
    否有短路現象造成銅導體燒熔重新固化後，所形成氣孔及柱
    狀晶等顯微組織予以鑑別。至於短路痕是否為火災原因（一
    次痕）或外在火源（二次痕）所造成，則必須由火災調查人
    員綜合火災現場燃燒狀況、火流痕跡、目擊者供述及用電設
    備狀況等綜合研判起火原因等節，有內政部消防署前開函文
    1 份附卷可參（見本院卷(二)第93頁反面）。又證人王慈慧係
    本件火災調查人員，且參與災後之勘查、採證，於本院審理
    時證述：「所謂的通電熔痕是指電線在通電的狀態下發生短
    路，會產生特殊的熔珠的形狀，我們在現場所看到這個就是
    通電熔痕。我們在現場有看到熔珠。（問：就你來判斷，因
    為鑑定報告裡面說導線短路造成的通電痕，你能夠判斷這個
    通電痕是一次痕，還是二次痕？是起火原因造成的，還是起
    火後造成的？）我沒有辦法判斷。只能說這個導線是在通電
    的狀態而短路的。（提示內政部消防署回函鑑定報告，照這
    個方向判斷，你有無辦法是一次痕、二次痕？）我們是先找
    到起火處，再找起火原因，通電痕是一次痕的可能性是非常
    高的，所以我們可以研判是短路造成的。現場的東西都燒燬
    了，我們再排除其他原因，認為一次痕的可能性比較高，因
    為它剛好是在起火處發現的通路痕，如果是在起火處以外的
    地方，比較有可能是二次痕。但我也不能排除起火處的通電
    痕跡也有可能是二次痕，現在的技術無法判斷是一次痕，或
    是二次痕，要綜合現場的狀況來加以判斷。」等語綦詳（見
    本院卷(二)第121 頁及其反面），則火場中之電源線於帶電時
    遭火燒即會產生熔珠，該熔珠僅能證明火燒時該電線係帶電
    ，故該熔珠亦稱為「通電痕」，尚難遽以發現此熔珠即判斷
    係電線起火，又無論係一次痕或二次痕均會使電線產生「熔
    珠」，熔珠只能判斷係電線在火燒短路時係帶電的，而難以
    判斷是否因短路起火或起火後才短路，是以，如何判斷「熔
    珠」為一次痕或二次痕，仍有疑義，而證人王慈慧亦未能排
    除起火處之通電痕可能係二次痕，況消防署之鑑定報告亦只
    指出「與導線短路所造成之通電痕相同」，並未指明係短路
    起火之電線，則本件火災起因是否係因被告辦公室處所通電
    中電源線發生短路而引燃，尚有可疑。
  (九)火災原因鑑定書內所謂電器因素，其情形有三，一為電器本
    身，二為電器之配線，三為起火處附近之配線，此經證人王
    慈慧證述明確（見本院卷(二)第116 頁反面），本件因燒燬已
    無法進一步鑑定火災發生之確實原因為何種電器因素，此參
    諸證人王慈慧到庭證稱短路原因可能係漏電、絕緣體破損、
    電器本身故障或電線老化，又絕緣體破損之情形包括重物擠
    壓、電線遭綑綁折到或動物咬破等語相符（見本院卷(二)第12
    1 頁反面）。而新北市火災原因鑑定書中研判本件火災起因
    以電器因素異常引燃所造成之可能性較大，惟電氣因素引燃
    之情形有多種情形，而通電中電源線短路之原因，又非僅一
    端，然前開火災原因鑑定書並未指明係何因素，又火災現場
    之起火處因受火勢、高溫等嚴重燒燬，現場又未發現其他具
    體事證可資佐證，以致無從確認通電中電線之通電熔痕究係
    一次痕或二次痕，復不能排除小動物嚙咬等非可歸責於被告
    之可能性，或電線遭到輾壓撞擊等各種可能導致電源線短路
    原因之存在，在未釐清究係何種電器因素引燃而造成本件火
    災之前提下，被告之注意義務為何？是否違反注意義務而有
    過失行為？本件火災之發生是否可歸責於被告之過失行為？
    均有疑問。
  (十)末查，被告供稱：28之1 號建物內之配電電線都由水電工唐
    勝榮維修檢查，鐵皮屋內之電線亦花錢更新過，辦公室裡有
    錄影機、電視、電風扇，印象中用沒幾年，因為鐵皮屋容易
    噴雨進來，擔心線路會濕掉漏電，故多加裝漏電斷路器等語
    明確（見本院卷(二)第124 頁反面），核與證人即其妻謝美燕
    之證詞（見本院卷(一)第88頁）大致相符，復有證人唐勝榮證
    述：其行業係水電，聯源汽車材料行配備由其負責，平常2
    至3 個月會跟被告聯絡，因為聯源汽車材料行是開放空間，
    所以配電會考慮安全問題，有裝110V漏電斷路器及220V無熔
    絲開關，有漏電或者是短路情況，漏電斷路器就會跳開等語
    無誤（見本院卷(一)第84頁及其反面），衡以電線線路之管理
    及維護涉及專業知識與技術，非一般人單憑肉眼足以判斷，
    被告既已注意用電之問題，故委請水電工唐勝榮就28之1 號
    鐵皮屋既有電線予以檢視，並因應所需自行增設漏電斷路器
    、無熔絲開關等安全裝置，在起火原因不明之前提下，自不
    能僅以被告為負責人之28之1 號建物內辦公區東北側附近處
    所之電器因素異常引燃導致本件火災之發生，率而推認係被
    告之過失所致。公訴意旨徒以消防人員於上址採證之電線有
    與導線短路所造成之通電痕相同之事實，復無其他積極證據
    可資認定，遽謂係被告未注意電源線路配置安全，未隨時或
    定期檢修、維護電路設備所致，實非可採。
五、綜上所述，本件火災之發生處所雖可認定係被告為負責人之
    28 之1號建物內辦公區東北側附近處所，惟起火原因不明，
    又無可排除前開列舉之其他非可歸責於被告之各項短路之可
    能性，是無從認定該火災事故之發生係被告之過失行為所致
    。此外，復查無其他積極證據足認被告有公訴意旨所指之犯
    行，不能證明被告犯罪，依前開說明，自應為被告無罪之諭
    知。
據上論斷，應依刑事訴訟法第301條第1項，判決如主文。
本案經檢察官張世聰到庭執行職務
中    華    民    國   100    年    1     月    28    日
                  刑事第十四庭  審判長法  官  吳幸娥
                                      法  官  廖欣儀
                                      法  官  傅明華
上列正本證明與原本無異。
如不服本判決，應於判決送達後10日內敘明上訴理由，向本院提
出上訴狀 (應附繕本) ，上訴於臺灣高等法院。其未敘述上訴理
由者，應於上訴期間屆滿後20日內向本院補提理由書「切勿逕送
上級法院」。
                                      書記官  蔡一如
中    華    民    國   100    年    1     月    28    日